臺灣士林地方法院刑事判決　　　　　　　　96年度訴字第28號
公　訴　人　臺灣士林地方法院檢察署檢察官
被　　　告　乙○○
上列被告因偽造文書案件，經檢察官提起公訴（95年度偵緝字第
625號），本院判決如下：
    主  文
乙○○無罪。
    理  由
一、公訴意旨略謂：被告乙○○於民國89年8 月5 日，以自己名
    義為合會之會首，邀集29名會員組成合會（含會首共30名會
    員），約定每月會款新臺幣（下同）2 萬元，於每月5 日標
    會（下稱甲合會）；復於90年7 月15日，以自己名義為合會
    之會首，邀集23名會員組成合會（含會首共24會員），約定
    每月會款2 萬元，於每月15日標會（下稱乙合會）。乙○○
    竟基於意圖為自己不法所有之概括犯意，於89年8 月5 日、
    90 年10 月15日、90年11月15日、91年12月5 日，在其臺北
    市市5 號住處，連續偽造「陳秀美5500元」（甲
    合會）、「林秀美5500元」（乙合會）、「施秀真5500元」
    （乙合會）、「丙○○5500元」（甲合會）之標單，分別持
    向甲、乙合會其他活會會員行使，使甲、乙合會其他活會會
    員陷於錯誤，分別於不詳期日交付合會金共計98萬6000元。
    因認被告乙○○涉有刑法第216 條、第220 條第1 項、第
    210 條之行使偽造準私文書罪嫌、第339 條第1 項之詐欺取
    財罪嫌。
二、按犯罪事實應依證據認定之，無證據不得認定其犯罪事實，
    刑事訴訟法第154 條第2 項定有明文。又認定不利於被告之
    事實，須依積極證據，苟積極證據不足為不利於被告事實之
    認定時，即應為有利於被告之認定，更不必有何有利之證據
    ；且刑事訴訟法上所謂認定犯罪事實之積極證據，係指適合
    於被告犯罪事實之認定之積極證據而言，雖不以直接證據為
    限，間接證據亦包括在內，然而無論直接或間接證據，其為
    訴訟上之證明，須於通常一般之人均不致有所懷疑，而得確
    信其為真實之程度者，始得據為有罪之認定，倘其證明尚未
    達到此一程度，而有合理之懷疑存在時，自不能以推測或擬
    制之方法，以為有罪裁判之基礎，最高法院29年度上字第31
    05號、30年度上字第816 號、40年度台上字第86號、76年度
    台上字第4986號判例可資參照。
三、訊據被告乙○○雖坦承有招集上揭2 互助會，惟堅決否認有
    上開冒標之犯行，辯稱：伊於檢察官偵訊時因伊之配偶跑掉
    了，心情不好，想一了百了，因看到桌上所擺互助會會單上
    之名字，而隨口稱有以陳秀美、林秀美、施秀真、丙○○等
    人之名義冒標等語。經查公訴人認被告有上揭之犯行係以被
    告之自白及互助會會單2 紙為論據，惟查：（一）被告之自
    白須與事實相符始得為證據，此觀刑事訴訟法第156 條第1
    項自明，本件被告於偵查中自白有冒丙○○之名義冒標，然
    查丙○○所參加之會，實際上是其配偶戊○○以其名義參加
    ，並已得標而取得會款，被告並無以丙○○之名義冒標，此
    業經丙○○於本院準備程序中供述明確，並經證人即李明道
    配偶戊○○於本院審理時結證屬實，則被告於偵查中自白有
    冒丙○○名義冒標，此部份即與事實不符，自不能作為有罪
    之證據。至於陳秀美、林秀美、施秀真3 人因同名同姓之人
    甚多，公訴人亦未能提出上開3 人之正確地址供本院傳喚查
    證，然陳秀美、林秀美、施秀真等人，據證人戊○○稱「知
    道有（陳秀美）這個人，但不認識她」、證人丁○○稱「有
    聽過被告口頭上講「秀美」，那個誰誰誰這樣」等語，是會
    單上上開3 人之姓名亦無證據足資證明是被告虛構並加以冒
    標。（二）又公訴人依告訴人丁○○、甲○○所提出之甲合
    會會單上記載「28號丙○○92年12月5500元」、「30號陳秀
    美89 年8月5500元」及乙合會會單上記載「4 號林秀美90年
    10月5500元」、「5 號施秀真90年11月2 日5500元」，因而
    認定被告係於上揭時間偽造上開名義人標單而冒標，惟查製
    作得標紀錄之丁○○、甲○○因被告只告知得標之金額，並
    未告知係何人得標，因而於會單上按順序記載得標之金額，
    該欄之會員姓名並非是實際得標之人等情，業據證人丁○○
    於本院審理時結證稱：「我提出的標單上面註明的是該次得
    標金額多少，但我不知道是何人得標，被告只有告訴我得標
    的金額但沒有告訴我何人標到，所以我會單上面記載的是自
    己依順序寫的，但不代表就是該人標到。」等語，證人甲○○結證稱：「會單上我寫得標的人、金額，但實際得標的人
    我並不清楚，我只是依序記載在會單，但我所紀錄的林秀美
    、施秀真並不見得就是得標的人。」等語甚詳，是該2 紙合
    會會單亦無從證明被告有冒陳秀美、林秀美、施秀真、丙○○等人名義標會之事。（三）又被告所招之互助會其中之甲
    會於90年5 月以後，乙會於90年9 月以後得標金均固定為
    5500 元 ，此有互助會會單2 紙在卷可參，且證人丁○○亦
    結證稱：「90年12月以後得標的情形，是先將標單折好放在
    桌上，分左右邊並編號，被告當場翻日曆，以其上數字決定
    由何張標單得標，如被告翻到八的數字就從第一個標單數到
    第八個標單，由第八個標單得標。」，證人甲○○結證稱：
    「90年10月15日、90年11月15日我都有到現場，那時競標的
    人寫標單，所有的人都寫五千五，被告就當場翻日曆，依其
    上數字決定得標者，一直都這樣標。」等語，則公訴人所指
    被告冒標之時間，其競標之金額均為5500元，且係用抽籤之
    方式決定得標，並多有會員前往，衡情被告應無從冒標。且
    證人丁○○、甲○○於本院審理時亦證稱：並不知道被告有
    冒標之事，是偵查中檢察官問被告，被告自己稱有冒標之事
    。則被告辯稱：「檢察官訊問時，因伊之配偶跑掉了，心情
    不好，想一了百了，而隨口稱有以陳秀美、林秀美、施秀真
    、丙○○等人之名義冒標」等語，並非不可採信。
四、綜上所述，公訴人所提之證據，尚不能據此證明被告確有偽
    造文書冒標及詐欺之犯行，此外，又查無其他積極證據足資
    證明被告有公訴人所認涉有偽造文書冒標及詐欺之罪嫌，而
    使本院不致有所懷疑，而得確信其為真實之程度，揆諸前開
    說明，自屬犯罪不能證明，應為無罪之諭知。
據上論斷，應依刑事訴訟法第301 條第1 項，判決如主文。
本案經檢察官翁偉倫到庭執行職務。
中　　華　　民　　國　　96　　年　　12　　月　　24　　日
                  刑事第一庭審判長法  官
                                  法　官
                                  法　官
以上正本證明與原本無異。
如不服本判決，應於收受送達後10日內向本院提出上訴書狀，其
未敘述上訴之理由者並得於提起上訴後20日內向本院補提理由書
（均須按他造當事人之人數附繕本）。
                            書記官  游育慈
中　　華　　民　　國　　96　　年　　12　　月　　24　　日
